臺灣高等法院刑事裁定
110年度毒抗字第262號
抗  告  人  
即  被  告  劉重佑





上列抗告人因違反毒品危害防制條例案件，不服臺灣臺北地方法
院110年度毒聲字第67號，中華民國110年1月21日裁定（聲請案
號：110年度聲觀字第52號），提起抗告，本院裁定如下：
    主  文
抗告駁回。                                             
    理  由
一、原裁定意旨略以：被告甲○○基於施用第二級毒品甲基安非他
    命之犯意，於民國109年6月6日晚間11時許，在臺北市○○區○
    ○○路0段00號19樓之日光拾玖旅社609號房內，以放置甲基安
    非他命於玻璃球內燒烤，吸食加熱產生煙霧及針筒注射之方
    式，施用甲基安非他命1次。被告於警詢及檢察官訊問中坦
    承確有於前開時間，在上址施用甲基安非他命，其於109年6
    月7日下午4時許為警採集之尿液，經送台灣尖端先進生技醫
    藥股份有限公司鑑驗後，確呈安非他命、甲基安非他命陽性
    反應結果，有該公司109年6月22日出具之濫用藥物檢驗報告
    、臺北市政府警察局偵辦毒品案件尿液檢體委驗單、勘察採
    證同意書附卷可稽，是被告於上揭時間施用甲基安非他命之
    犯行，堪以認定。而被告前因施用毒品案件，曾經法院裁定
    送觀察、勒戒（原裁定贅載「及令入戒治處所強制戒治」）
    後，於106年3月23日釋放出所，有卷附本院被告前案紀錄表
    在卷可參，被告本件所犯距上開最近1次觀察、勒戒執行完
    畢釋放後，已逾3年，符合毒品危害防制條例第20條第3項3
    年後再犯之情形。且聲請人敘明被告因另案在監執行中，不
    適宜給予附命完成戒癮治療之緩起訴處分，堪認聲請人本件
    聲請並無明顯裁量怠惰或濫用之瑕疵，應予准許。爰依毒品
    危害防制條例第20條第1項、第3項，觀察勒戒處分執行條例
    第3條第1項，裁定被告送勒戒處所觀察、勒戒等語。
二、抗告意旨略以：抗告人即被告於109年6月7日即因毒品案件
    ，以受刑人身分至臺北監獄服刑中，迄110年1月22日由原審
    以110年度毒聲字第67號裁定觀察、勒戒，依前開情事，抗
    告人受入監執行之判決處分，並無法再為施用毒品之行為，
    亦無出現任何戒斷症狀，顯見抗告人已達法院欲裁定抗告人
    付觀察、勒戒之效用，應無移送勒戒處所觀察、勒戒之必要
    。另抗告人於獄中上技訓班課程學習專業技能，倘抗告人此
    次勒戒後復返臺北監獄，恐不得再有上技訓班課程機會，而
    難以在出獄後有一技之長可以謀職。又抗告人家中長輩罹癌
    身體狀況不佳，尚須洗腎治療，請求改訂為簡易判決，以數
    罪併罰合併定刑，進而避免抗告人因勒戒而使得人身自由遭
    剝奪之時間展延且無法折抵刑期，尚須支付矯治處分費用等
    語。
三、按甲基安非他命為毒品危害防制條例第2條第2項第2款所規
    定之第二級毒品。次按犯該條例第10條第2項施用第二級毒
    品罪者，檢察官應聲請法院裁定，或少年法院（地方法院少
    年法庭）應先裁定，令被告或少年入勒戒處所觀察、勒戒，
    其期間不得逾2月；依前項規定為觀察、勒戒或強制戒治執
    行完畢釋放後，3年後再犯第10條之罪者，適用前2項之規定
    ，109年1月15日修正公布、同年7月15日施行之毒品危害防
    制條例第20條第1項、第3項，定有明文。又修正後毒品危害
    防制條例第35條之1第1款及第2款前段規定，修正施行前犯
    第10條之罪之案件，於修正施行後，偵查中，由檢察官依修
    正後規定處理；審判中，由法院或少年法院（地方法院少年
    法庭）依修正後規定處理。是犯第10條之罪者，不論係修正
    前後，均應依新法規定處理。而本次修正之毒品危害防制條
    例第20條第3項及第23條第2項，雖僅將原條文之再犯期間由
    「5年」改為「3年」，惟鑑於採取傳統刑事機構式處遇，將
    施用毒品者監禁於監獄內，僅能短期間防止其接觸毒品，因
    慣用毒品產生之「心癮」根本無法根除，並慮及毒品危害防
    制條例施行多年累積之戒毒經驗及實效，暨逐步擴充之醫療
    、戒癮機構、專業人力、社區支援系統等資源，尤以本次同
    條例第24條修正，擴大檢察官對施用毒品者附條件緩起訴處
    分之範圍，使其能視個案具體情形給予適當多元社區處遇。
    準此，本次修正後對於施用毒品者之思維，自應與時俱進，
    擺脫以往側重於「犯人」身分之處罰，著重其為「病患」之
    特質，並以「治療」疾病為出發點，重新評價前揭所謂「3
    年後再犯」之意義。基於憲法應保障人民之生存權，及根據
    每個國民生存照顧需要提供基本給付之理念，為協助施用毒
    品者戒除毒癮復歸社會，對於經監獄監禁處遇後仍再犯之施
    用毒品者，更應恢復以機構內、外之治療協助其戒除毒癮。
    此即本次修正毒品危害防制條例第20條第3項關於施用毒品
    者所謂「3年後再犯」係何所指之立法真諦。換言之，除檢
    察官優先適用第24條命附條件緩起訴處分處遇（不論幾犯，
    亦無年限）外，對於施用毒品初犯者，即應適用第20條第1
    項、第2項為機構內之觀察、勒戒或強制戒治；若於上開機
    構內處遇執行完畢釋放後，於「3年內再犯」者，依第23條
    第2項規定，應依法追訴；倘於「3年後再犯」自應再回歸到
    傳統醫療體系機構內重為觀察、勒戒或強制戒治之治療。是
    對於戒除毒癮不易者，唯有以機構內、外處遇及刑事制裁等
    方式交替運用，以期能控制或改善其至完全戒除毒癮。從而
    ，現行毒品危害防制條例既認施用毒品者具有「病患性犯人
    」特質，強調「治療勝於處罰」、「醫療先於司法」，則對
    於毒品危害防制條例第20條第3項及第23條第2項所謂「3年
    後（內）再犯」，應跳脫以往窠臼，以「3年」為期，建立
    「定期治療」之模式。其規定中所謂「3年後再犯」，只要
    本次再犯（不論修正施行前、後）距最近1次觀察、勒戒或
    強制戒治執行完畢釋放，已逾3年者，即該當之，不因其間
    有無犯第10條之罪經起訴、判刑或執行而受影響，有最高法
    院刑事大法庭109年度台上大字第3826號裁定意旨可參。
四、經查：
  ㈠抗告人於上開時地，施用甲基安非他命1次，嗣為警查獲後採
    集其尿液送驗，呈安非他命、甲基安非他命陽性反應等情，
    業據抗告人於偵查中坦承不諱，並有台灣尖端先進生技醫藥
    股份有限公司109年6月22日出具之濫用藥物檢驗報告（尿液
    檢體編號：145148）、臺北市政府警察局偵辦毒品案件尿液
    檢體委驗單附卷可稽，可佐被告前揭自白與事實相符，抗告
    人施用第二級毒品犯行，堪以認定。
  ㈡抗告人前因施用毒品案件，經原審法院以105年度毒聲字第52
    1號裁定送觀察、勒戒後，因無繼續施用毒品傾向，於106年
    3月23日釋放出所，並由臺灣臺北地方檢察署檢察官以105年
    度毒偵字第3848號為不起訴處分確定，有本院被告前案紀錄
    表可稽。是抗告人本次施用毒品之時間，距其最近一次觀察
    、勒戒執行完畢（106年3月23日）已逾3年，屬現行毒品危
    害防制條例第20條第3項所定「3年後再犯」。
  ㈢抗告意旨請求改判有期徒刑之判決，並合併定刑期云云，惟
    查毒品危害防制條例規定之觀察、勒戒處分，係一種針對受
    處分人將來之危險所為預防、矯正措施之保安處分，目的係
    為斷絕施用毒品者之身癮及心癮，並屬強制規定。而該觀察
    勒戒之程序，僅於⑴依據毒品危害防制條例第24條第1項規定
    ，於檢察官先依刑事訴訟法第253條之1第1項、第253條之2
    之規定，為附命完成戒癮治療之緩起訴處分時，不適用之；
    ⑵犯第10條之罪者，於犯罪未發覺前，自動向衛生福利部指
    定之醫療機構請求治療，醫療機構依據毒品危害防制條例第
    21條第1項規定，免將請求治療者送法院或檢察機關等情，
    可排除適用外；其餘就初犯或觀察勒戒、強制戒治執行完畢
    3年後再犯施用毒品罪之行為人，犯同條例第10條之罪者，
    檢察官即應向法院提出聲請裁定其入勒戒處所觀察、勒戒，
    且凡經檢察官聲請，法院亦僅得依法裁定令入勒戒處所執行
    觀察、勒戒，以查其是否仍有施用毒品傾向，並據以斷定幫
    助受處分人澈底戒毒之方法，尚無自由斟酌以其他方式替代
    之權，亦無因受處分人之個人因素而免予執行之餘地。查抗
    告人本次施用甲基安非他命時間，距其最近一次觀察、勒戒
    執行完畢（106年3月23日）已逾3年，檢察官既已敘明抗告
    人現另案在監執行，不宜採取機構外之社區戒癮治療而依毒
    品危害防制條例第20條之規定，聲請原審法院將抗告人裁定
    送勒戒處所觀察、勒戒，此乃檢察官裁量權之行使結果，符
    合法定要件，其裁量之判斷既無重大明顯瑕疵，亦無濫用或
    不當情形，自應尊重檢察官職權之行使，不得任意指為違法
    ，原審法院即應予以審核是否應命抗告人入勒戒處所觀察、
    勒戒，並無自由斟酌以其他方式替代，亦無因抗告人家庭因
    素而免予執行之餘地。抗告意旨稱其家中長輩罹癌身體狀況
    不佳、另案入監執行後已無繼續施用毒品傾向云云，並非依
    法得免予觀察、勒戒處分之事由，且所請改判得易科罰金之
    有期徒刑，於法亦有未合，難認有理由。
五、綜上所述，原審以抗告人確有施用甲基安非他命之犯行，依
    毒品危害防制條例第20條第3項、第1項及觀察勒戒處分執行
    條例第3條第1項規定，裁定令抗告人入勒戒處所觀察、勒戒
    ，核其認事用法，並無違誤或不當。至原審雖於理由贅載抗
    告人「曾經法院裁定令入勒戒處所執行觀察、勒戒，『以及
    令入戒治處所強制戒治』」、「距離前次觀察勒戒『、強制戒
    治』執行完畢釋放」），然就其執行完畢釋放日之記載並無
    違誤，亦不影響本件抗告人應令入勒戒處所觀察勒戒之認定
    ，爰逕予更正之。抗告意旨猶執前詞提起抗告，為無理由，
    應予駁回。
據上論斷，應依刑事訴訟法第412條，裁定如主文。　　
中　　華　　民　　國　　110 　年　　3 　　月　　5 　　日
                  刑事第十四庭  審判長法　官  黃斯偉
                                      法　官  程克琳
                                      法　官  黎惠萍
以上正本證明與原本無異。
不得再抗告。
                                      書記官  莊宜諳 
中　　華　　民　　國　　110 　年　　3 　　月　　5 　　日